【裁判字號】    97,交聲,1928
【裁判日期】    980227
【裁判案由】    聲明異議
【裁判全文】
臺灣高雄地方法院交通事件裁定        97年度交聲字第1928號
原處分機關  交通部公路總局高雄區監理所
異  議  人  甲○○
上列異議人即受處分人因聲明異議案件，對於交通部公路總局高
雄區監理所97年8 月14日所為之處分（原處分：高監自裁字裁
80- N00000000 號），聲明異議，本院裁定如下：
    主  文
原處分關於甲○○酒精濃度超過規定標準，罰鍰超過新臺幣玖仟
伍佰元部分，及吊扣駕駛執照拾貳個月部分撤銷。
上開撤銷部分，不罰。
其他異議駁回。
    理  由
一、原處分意旨略以：異議人甲○○於95年10月7 日2 時28分許
    ，駕駛0537-GR 自小客貨車行經高雄縣鳳山市○○路○ 段
    430-1 號前為警臨檢盤查，並對異議人進行酒精濃度測試後
    ，發現其呼氣酒精濃度為每公升0.87mg/L，經警舉發後，原
    處分機關乃依道路交通管理處罰條例第35條第1 項第1 款規
    定，於97年8 月14日以高監自裁字裁80-N00000000號裁決書
    裁處異議人罰鍰新臺幣（下同）49,500元、吊扣異議人（職
    業聯結車）駕駛執照12個月，施以道安講習。
二、聲明異議意旨略以：異議人雖有上開酒駕行為，但警方嗣後
    並以異議人觸犯刑法第185 條之3 公共危險罪移臺灣高雄地
    方法院檢察署（下稱高雄地檢署）偵辦，嗣經高雄地檢署檢
    察官於95年11月30日以95年度偵字第27894 號為緩起訴處分
    ，並命異議人應向公庫支付40,000元確定，異議人亦已依緩
    起訴內容履行，原處分機關仍裁決罰鍰49,500元顯有違法，
    另異議人已知悔悟，高雄區監理所卻要吊扣伊職業大貨車駕
    照1 年，異議人之職業大貨車駕照若被吊扣，經濟狀況將呈
    拮據，請給異議人1 次反省機會，將原處分撤銷云云。
三、（一）按汽車駕駛人，駕駛汽車經測試檢定，酒精濃度超過
    規定標準者，處新臺幣15,000元以上60,000元以下罰鍰，並
    當場移置保管其車輛及吊扣其駕駛執照1 年；因而肇事致人
    受傷者，並吊扣其駕駛執照2 年；致人重傷或死亡者，吊銷
    其駕駛執照，並不得再考領；汽車駕駛人，因違反本條例及
    道路交通安全規則之規定，受吊銷駕駛執照處分時，吊銷其
    持有各級車類之駕駛執照，道路交通管理處罰條例第35條第
    1 項第1 款、第68條分別定有明文。（二）次查行政罰法第
    26 條 規定：「一行為同時觸犯刑事法律及違反行政法上義
    務規定者，依刑事法律處罰之。但其行為應處以其他種類行
    政罰或得沒入之物而未經法院宣告沒收者，亦得裁處之。前
    項行為如經不起訴處分或為無罪、免訴、不受理、不付審理
    之裁判確定者，得依違反行政法上義務規定裁處之」，即所
    謂一事不二罰原則，究其立法目的，無非以一行為同時觸犯
    刑事法律及違反行政法上義務規定時，由於刑罰與行政罰同
    屬不法行為之制裁，而刑罰之懲罰作用較強，依刑事法律處
    罰即足資警惕，無一事二罰再處行政罰之必要，但罰鍰以外
    之沒入或其他種類行政罰，因兼具維護公共秩序作用，為達
    行政目的，行政機關仍得併予裁處。又被告所犯為死刑、無
    期徒刑或最輕本刑3 年以上有期徒刑以外之罪，檢察官參酌
    刑法第57條所列事項及公共利益維護，認以緩起訴為適當者
    ，得定1 年以上3 年以下之緩起訴期間為緩起訴處分，其期
    間自緩起訴處分確定之日起算；又被告於緩起訴期間內，有
    刑事訴訟法第253 條之3 第1 項各款情形之一者，檢察官得
    依職權或依告訴人聲請撤銷原處分，繼續偵查或起訴。準此
    ，被告經檢察官為緩起訴處分者，於緩起訴猶豫期間內，其
    最後是否會被檢察官提起公訴，猶懸而未定，檢察官於期間
    內，可對被告繼續觀察，此時若被告顯無反省警惕之情或根
    本欠缺反省警惕之能力，檢察官得依職權或依告訴人聲請，
    將被告緩起訴處分撤銷。緩起訴處分若經撤銷，被告尚有受
    刑事訴追、處罰之可能，此時原處分機關若依法為行政裁決
    ，無異將使受處分人有同時遭受行政處罰及刑事訴追之危險
    ，顯與行政罰法第26條規定之立法意旨相違背。至行政罰法
    第26 條 第2 項規定，雖未明文包括緩起訴處分在內，而緩
    起訴處分確定時，被告可免於刑事訴追，與受不起訴處分效
    果相同。然緩起訴處分，為介於起訴及微罪職權不起訴間緩
    衝制度設計。其具體效力依刑事訴訟法第260 條規定，於緩
    起訴處分期間屆滿未經撤銷者，非有同條第1 款或第2 款情
    形之一，不得對於同一案件再行起訴，即學理上所稱實質確
    定力，足見在緩起訴期間內，尚無實質確定力可言（94年度
    台非字第215 號判例、95年度台非字第284 號判決參照）。
    再者觸犯刑事法律之犯罪行為，符合緩起訴要件，雖經檢察
    官為緩起訴處分，然就要件言，緩起訴基本上係認被告有犯
    罪嫌疑，而暫緩起訴，並得課被告予一定負擔或指示（同法
    第253 條之2 第1 項參照），此與不起訴處分係因犯罪嫌疑
    不足或其他原因（同法第252 條、第253 條），不得附條件
    或負擔，顯有不同，且檢察官依刑事訴訟法第253 條之2 第
    1 項第4 款規定為緩起訴處分，命被告向公益團體捐款者，
    被告係履行檢察官為緩起訴處分命令，此等命令名義上雖非
    刑罰，但仍是一種特殊的處遇措施，會產生未經裁判即生終
    局處理案件實質效果，性質上已係實質的制裁，造成被告財
    產減少的影響，亦即性質上自屬處分金，與罰金無異，可知
    緩起訴處分是一種刑事處罰。況行政罰法第26條第1 項僅規
    定「依刑事法律處罰之」，並未明定應依刑法第33條、第24
    條所定主從刑罰之種類科罰，檢察官命令被告捐款之金錢給
    付性質上既屬處分金，而為實質刑事制裁，自與行政罰法第
    26條第1 項「依刑事法律處罰之」規定，尚無扞格之處。故
    而，上開行政罰法第26條第2 項既未明列「緩起訴處分」，
    本不宜擴張解釋，且緩起訴處分之要件、效果及性質均與不
    起訴處分不同，應屬刑事處罰之一種，自無適用行政罰法第
    26條第2 項規定餘地。從而，經檢察官為緩起訴處分行為，
    如同時違反行政法上義務規定，因已有刑事處罰，此時行政
    機關若另行依法行政裁罰，無異一罪二罰，因此參酌行政罰
    法第26條立法意旨，違反行政法上義務行為，若同時亦經檢
    察官另為緩起訴處分時，行政機關應不得就同一行為，再為
    與刑罰相類之罰鍰處分。（三）再查現行道路交通管理處罰
    條例第68條之條文內容，係經立法院於94年11月23日修正通
    過，總統於94年12月14日以華總一義字第09400199321 號令
    修正公布，嗣由行政院於95年2 月27日以行政院院臺交字第
    0950082898號令發布定自95年3 月1 日施行，由原本條文：
    「汽車駕駛人，因違反本條例及道路交通安全規則之規定，
    受吊扣或吊銷駕駛執照處分時，吊扣或吊銷其持有各級車類
    之駕駛執照」，修正為：「汽車駕駛人，因違反本條例及道
    路交通安全規則之規定，受吊銷駕駛執照處分時，吊銷其持
    有各級車類之駕駛執照」，修正後之新法已將「吊扣」之連
    坐規定排除在外。觀其修法意旨，係以原條文將違規駕駛人
    所持有之各級車類駕駛執照一併吊扣或吊銷，失之過酷，影
    響人民工作及生活甚鉅為由，而刪除吊扣駕駛人駕駛執照時
    ，應吊扣駕駛人持有各級車類駕駛執照之規定，是依現行道
    路交通管理處罰條例，已無得吊扣駕駛人所持有他級駕駛執
    照之依據存在。從而，於為吊扣駕駛人駕駛執照之處分時，
    自僅得吊扣駕駛人違規時所駕駛該級車類之駕駛執照，以限
    制其繼續駕駛該級車類行駛道路之權利。
四、經查：異議人在95年10月7 日2 時28分飲酒後呼氣酒精濃度
    超過每公升0.55毫克情形下，仍駕駛0537-GR 自小客貨車行
    經高雄縣鳳山市○○路○ 段430-1 號前為警臨檢盤查，經對
    其施以酒精檢測，發現其呼氣中酒精濃度達每公升0.87毫克
    （MG/L），原處分機關乃以駕駛人酒精濃度超過規定標準為
    由，依道路交通管理處罰條例第35條第1 項第1 款及漏載之
    第24條第1 項第2 款規定，裁處罰鍰49,500元、施以道路安
    全講習及吊扣駕駛執照12個月之事實，有高雄縣政府警察局
    舉發違反道路交通管理事件通知單、交通部公路總局高雄區
    監理所違反道路交通管理事件裁決書在卷可稽。又異議人因
    上開酒後駕車案件，業經高雄地檢署檢察官於95年11月30日
    以95年度偵字第27894 號為緩起訴期間1 年、命異議人向公
    庫支付40,000元之緩起訴處分，於96年1 月24日確定，異議
    人已於96年3 月8 日依緩起訴內容繳交40,000元等事實，亦
    有卷附之臺灣高等法院被告前案紀錄表、本院依職權調閱之
    高雄地檢署96年度緩字第498 號卷內之高雄地檢署檢察官95
    年度偵字第27894 號緩起訴處分書、臺灣高等法院高雄分院
    檢察署96年度上職議字第472 號處分書、異議人於96年3 月
    8 日繳納40,000元之臺灣高雄地方法院檢察署自行收納款項
    統一收據在卷可考。依前揭說明，異議人所受之緩起訴處分
    固非刑法所定刑罰之種類，然已對異議人名譽、心理產生相
    當制約並影響被告之財產等權益，亦應可實質該當行政罰法
    第26條第1 項之「依刑事法律」之處罰。據此，原處分機關
    依道路交通管理處罰條例第35條第1 項第1 款規定，對異議
    人上開酒後駕車之違規行為予以裁罰時，關於裁處罰鍰部分
    ，本不得再科處行政罰，致對於異議人予以重複處罰。惟因
    異議人所支付之緩起訴處分金僅有40,000元，參照上開道路
    交通管理處罰條例第35條第8 項規定之意旨，異議人尚須補
    繳該等不足部分之罰鍰即9,500元（即49,500 -40,000＝
    9,500） ，始為適法，臺灣高等法院高雄分院97年度交抗字
    第318 、279 、184 號等裁定亦採此一見解，爰此，原處分
    機關逕以異議人酒精濃度超過規定標準，而對其裁處罰鍰超
    過9,500元部分，即有未洽。
五、另原處分機關雖以現行駕駛執照之管理係採1 人1 照（汽車
    駕駛執照或機車駕駛執照）原則，異議人違規時雖係駕駛汽
    車，惟為維交通秩序確保用路人安全，該機關依第35條第1
    項（非第68條）規定及異議人違規時所駕駛之資格憑證（職
    業聯結車駕駛執照），裁處吊扣該職業聯結車駕駛執照，即
    無不法云云。惟查如上所述道路交通管理處罰條例第68條條
    文既已為如上修正，各行政處分機關為吊扣駕駛執照之處分
    時，均應遵守該條規定，且該條規定既為救濟原吊扣駕駛執
    照範圍過於廣泛而為修法並已公布施行，原處分機關縱係依
    其他法條處罰異議人，仍應依修正後第68條條文為合法之適
    用，顯無因現行駕照行政管理仍採1 人1 照之原則即倒果為
    因，再回復未修法前吊扣駕照可吊扣駕駛人持有各級車類駕
    駛執照之結果，更不得僅以所謂「維護交通秩序」、「確保
    用路人行車安全」等失之空泛之理由而為違法之適用，故原
    處分機關所持法律見解顯有錯誤。從而原處分機關關於吊扣
    異議人駕駛執照12個月之處分，依現行法律規定既僅能吊扣
    異議人酒駕當時（普通小型車）駕駛執照，而不得代以吊扣
    其他車種駕照之處分，惟原處分機車仍吊扣異議人之職業聯
    結車駕駛執照，該部分之處分即屬違法，本院即無從予以維
    持，是異議人就此部分聲明異議，為有理由，本院就原處分
    關於吊扣異議人駕駛執照12個月之處分自應予以撤銷，該部
    分並應為不罰之諭知。
六、綜上，原處分機關上開超過9,500 元罰鍰部分及吊扣異議人
    駕駛執照12個月部分之行政裁罰，尚有未洽，應由本院將該
    2 部分撤銷，另為不罰之諭知，以資適法；至於原處分罰鍰
    9,500 元部分，異議並無理由，應予駁回。又原處分裁處對
    異議人施以道安講習部分，係屬達成遏止酒後駕車不法行為
    以維道路交通安全之行政目的，而有別於罰鍰及吊扣駕駛執
    照以外之其他種類行政罰，依行政罰法第26第1 項但書之規
    定，原處分機關仍得併予處罰，並未違反「一事不二罰」原
    則，異議人就此部分所提異議亦無理由，自應予以駁回。
據上論斷，應依道路交通案件處理辦法第20條、第19條，裁定如
主文。
中    華    民    國    98    年    2     月    27    日
                  交通法庭    法  官  黃紀錄
 以上正本證明與原本無異。
如不服本裁定，應於收受送達後5 日內向本院提出抗告狀。
中    華    民    國    98    年    2     月    27    日
                              書記官  吳書逸


司法院資訊處製作；財團法人民間司法改革基金會備份。
